ACORDAO-COMPLETO-2361839

ACÓRDÃO 6791/2019 ATA 27/2019 - SEGUNDA CÂMARA

VISTOS, relatados e discutidos estes autos de Representação autuada pela Secretaria de Controle Externo da Administração Indireta no Estado do Rio de Janeiro, em razão de pagamentos supostamente indevidos que teriam sido realizados por Furnas Centrais Elétricas S.A. a trabalhadores de empresas interpostas (terceirização) durante o período de 2012 a 2016, constatadas em Relatório de Inspeção produzido pela unidade no bojo do TC Processo 026.360/2015-2 (Fiscalis 357/2016) ,
ACORDAM os Ministros do Tribunal de Contas da União, reunidos em Sessão da Segunda Câmara, diante das razões expostas pelo Relator, em:
9.1.  conhecer da presente representação, satisfeitos os requisitos constantes dos arts. 235 e 237, inciso VI, do Regimento Interno do TCU;
9.2. no mérito, considerá-la improcedente;
9.3. comunicar Furnas Centrais Elétricas S.A acerca deste Acórdão, destacando que o relatório e o voto que fundamentam a deliberação ora encaminhada podem ser acessados por meio do endereço eletrônico www.tcu.gov.br/acordaos; e
9.4 arquivar o presente processo, com fundamento no art. 169, inciso V, do Regimento Interno do Tribunal.

Representação para tratar de pagamentos realizados por Furnas em face de desligamentos de trabalhadores de empresas interpostas contratadas pela estatal ocorridos nos anos de 2012 a 2016.

Segunda Câmara

Furnas Centrais Elétricas S.A.

3. Interessados/Responsáveis: não há.

13.1. Ministros presentes: Ana Arraes (Presidente), Augusto Nardes e Raimundo Carreiro (Relator).
13.2. Ministro-Substituto convocado: André Luís de Carvalho.

RAIMUNDO CARREIRO

Trata-se de representação autuada pela Secretaria de Controle Externo da Administração Indireta no Rio de Janeiro – SecexEstataisRJ, em razão de pagamentos supostamente indevidos que teriam sido realizados por Furnas Centrais Elétricas S.A. a trabalhadores de empresas interpostas (terceirização) durante o período de 2012 a 2016, constatadas em Relatório de Inspeção produzido pela unidade no bojo do TC Processo 026.360/2015-2 (Fiscalis 357/2016) , o qual se encontra, no presente momento, sobrestado conforme despacho proferido pelo relator do feito, Ministro Vital do Rêgo (peça 2) .
2.	Com fulcro no inciso I do § 3º do art. 1º da Lei n. 8.443/92, transcrevo a instrução da SecexEstataisRJ, à qual anuíram os dirigentes da unidade, em que propõe seja conhecida a presente representação para, no mérito, considerá-la improcedente (peças 48 e 50) :
“INTRODUÇÃO
Trata-se de representação formulada pela SecexEstataisRJ, com fulcro no art. 237, inciso VI, do RITCU, para tratar de pagamentos supostamente indevidos, realizados por Furnas, em face de desligamentos de trabalhadores de empresas interpostas contratadas pela estatal, ocorridos nos anos de 2012 a 2016, face ao achado identificado no relatório de inspeção acostado à peça 1, p. 1-31.
ADMISSIBILIDADE
2.	Inicialmente, deve-se registrar que a representação preenche os requisitos de admissibilidade constantes nos arts. 235 e 237, inciso VI, do Regimento Interno do TCU. Dessa forma, a representação deverá ser apurada, para fins de comprovar a sua procedência, nos termos do art. 234, § 2º, segunda parte, do Regimento Interno do TCU, aplicável às representações, de acordo com o parágrafo único do art. 237 do mesmo RI/TCU.
HISTÓRICO
3.	A presente representação foi instaurada com base em achado identificado no Relatório de Inspeção acostado à peça 1, p. 1-31. O objetivo da referida inspeção era sanear a instrução processual da prestação de contas ordinária de Furnas referente ao exercício de 2014, objeto do TC-Processo 026.360/2015-2. A partir do objetivo e do objeto do trabalho formularam-se as seguintes questões:
Questão 1: Quais foram os efeitos causados pela redução da rentabilidade esperada da Linha de Transmissão Bom Despacho 3 – Ouro Preto 2 nas contas da empresa, no exercício 2014? 
Questão 2: Houve reenquadramentos funcionais indevidos de empregados de Furnas com repercussão no exercício de 2014? 
Questão 3: Houve desligamentos incentivados de trabalhadores terceirizados com pagamentos indevidos por Furnas, em 2014, em face de tais desligamentos?	
4.	Foram identificados os seguintes achados:
Achado 1: Indícios de ausência de avaliação, por parte de Furnas, dos efeitos causados pela redução da rentabilidade esperada da Linha de Transmissão Bom Despacho 3 – Ouro Preto 2 nas contas da empresa. 
Achado 2: Indícios de existência de desligamentos incentivados de trabalhadores terceirizados, com pagamentos por Furnas em face de tais desligamentos por meio de transações judiciais inadequadamente motivadas ou sem a devida autorização.
5.	No tocante ao segundo achado, a unidade técnica relata que obteve, em reunião com agentes da estatal (peça 32 do TC Processo 026.360/2015-2) , notícia acerca da existência em Furnas de atos no bojo de programa de gestão de pessoas denominado ‘Prequinho’. Esse programa visava ao desligamento de trabalhadores contratados por empresa interposta, em decorrência de acordo homologado no Supremo Tribunal Federal nos autos do Mandado de Segurança 27066/DF, cuja sentença se encontra no Apêndice V do Relatório de Inspeção (peça 1, p. 27-29) . Segundo observou a equipe de inspeção, o MS 27066/DF se relaciona com a repercussão em Furnas dos efeitos do TC-Processo 022.849/2006-0 e do        TC-Processo 010.987/2004-8, relativos à terceirização indevida de mão de obra na Administração Pública Federal.  
6.	Da apreciação da documentação à peça 21 do TC Processo 026.360/2015-2, não se identificou a existência de cálculos que embasassem os pagamentos de verbas trabalhistas relacionados às rescisões de contratos de trabalhadores terceirizados em Furnas.
7.	Com vistas a verificar se houve desligamentos incentivados de trabalhadores terceirizados com pagamentos suportados indevidamente por Furnas em 2014, foram solicitados, por meio do Ofício de Requisição 1-357/2016 (peça 26 do                             TC-Processo 026.360/2015-2) , os seguintes documentos à estatal: 
1.3. Relativamente a possível existência de desligamentos incentivados de trabalhadores terceirizados, com pagamentos por Furnas às respectivas empresas de prestadoras de serviços em face de tais desligamentos: 
1.3.1. Cópia do acordo que tratou do desligamento dos empregados contratados por empresas prestadoras de serviços à Furnas, homologado no Supremo Tribunal Federal (STF) nos autos do Mandado de Segurança MS-27066/DF (relator: Eros Grau) ; 
1.3.2. Listagem contendo a identificação das empresas prestadoras de serviço à Furnas nas quais tenha havido desligamentos incentivados de trabalhadores terceirizados nos anos de 2014, 2015 e 2016 (uma listagem para cada ano) ; 
1.3.3. Listagem contendo a identificação de cada um dos pagamentos realizados por Furnas às empresas apontadas em resposta ao item anterior (uma listagem para cada ano: 2014, 2015 e 2016) , indicando: (i) a data do paramento; (ii) o valor pago; (iii) o fato gerador do pagamento; 
1.3.4. Listagem contendo a identificação de cada um dos pagamentos realizados por Furnas (uma listagem para cada ano: 2014, 2015 e 2016) , cujos fatos geradores se relacionem com o acordo homologado no MS-27066/DF, indicando: (i) a data do paramento; (ii) o valor pago; (iii) o beneficiário do pagamento;
8. 	Os documentos encaminhados em resposta foram acostados às peças 38-42 do            TC Processo 026.360/2015-2. 
9.	Após a análise empreendida no Relatório de Inspeção, concluiu-se que não há evidências de que houve, no ano de 2014, pagamentos imotivados por Furnas em face de desligamentos incentivados de trabalhadores terceirizados. A documentação colhida, contudo, aponta para a realização de transações envolvendo vultosos pagamentos de verbas por Furnas, não ficando claros os motivos determinantes desses pagamentos ou as pessoas responsáveis pelas autorizações dos mesmos. Por tal razão foi proposta a investigação dos fatos em processo apartado dos autos das contas de Furnas do exercício 2014, mediante representação da unidade técnica.  (Grifei) 
10. Em despacho acostado à peça 2, p. 1 destes autos, foi determinado pelo Ministro Relator o sobrestamento do TC Processo 026.360/2015-2 (Prestação de Contas Ordinária de Furnas – Exercício de 2014) .  
11. Ao analisar-se os documentos acostados aos autos (peças 3-10) , verificou-se que não havia qualquer metodologia de cálculo que embasasse os valores expressos nas planilhas encaminhadas, tampouco os responsáveis pela apuração de tais montantes. Entendeu-se, portanto, que a presente representação não se encontrava em condições de ser instruída em virtude da falta de informações. 
12. Desse modo, foi realizada diligência a Furnas, mediante o ofício acostado à peça 14,        p. 1-3, para que fossem fornecidos os seguintes dados: 
a) metodologia de cálculo detalhada que embasou todos os pagamentos efetuados a título de desligamento incentivado, no bojo de programa de gestão de pessoas denominado ‘Prequinho’; 
b) os processos administrativos que subsidiaram todos os pagamentos a título de desligamento incentivado, no âmbito do programa de gestão de pessoas denominado ‘Prequinho’; 
c) os acordos firmados nos autos do processo 0001166-53.2012.5.01.0015; 
d) planilha, discriminada por ano, contendo os seguintes dados de todos os contratados que efetivamente se beneficiaram com o programa denominado ‘Prequinho’: nome; número de CPF; matrícula; datas de admissão e respectivo desligamento; valor total do incentivo pago, inclusive correção monetária; valor original do incentivo pago; número do processo administrativo que embasou o pagamento; nome do órgão; nome da empresa terceirizada a que pertenciam; número do processo judicial; e número da guia de depósito; e 
e) relação dos responsáveis, contendo nome, CPF e matrícula, pela apuração de cada montante pago.
13. Em resposta, foram encaminhados os documentos anexados às peças 16-24, cuja análise promove-se a seguir.
EXAME TÉCNICO
14. Verifica-se que, em resposta à diligência em tela, foi encaminhado o documento denominado ‘Manual de Implementação dos Acordos dos Terceirizados’, que contém a metodologia de cálculo que embasou os pagamentos ora em análise (peça 16, p. 2-13 e p. 111-114) . O processo que embasou os referidos pagamentos, bem como a relação dos trabalhadores terceirizados que foram beneficiados com o programa ‘Prequinho’ foram relacionados no documento acostado à peça 24, p. 1-7. Foram acostadas à peça 17, p. 1-150, as guias de depósito dos pagamentos efetuados. Os acordos judiciais celebrados foram acostados à peça 16, p. 14-157. Os relatórios de provisão com o cálculo dos valores das indenizações pagas para cada beneficiado, acompanhados dos Termos de Adesão e Quitação, constam das peças 18-23. Por fim, foi informado o nome do responsável pela implementação do ‘Prequinho’ à peça 17, p. 1.
15. Diante das informações apresentadas, constata-se que os motivos que levaram à autuação da presente representação e subsequente realização da diligência não subsistem mais, na medida em que constam dos autos a metodologia de cálculo que embasou os valores expressos nas planilhas encaminhadas e o nome do responsável pela apuração de tais montantes.  (Grifei) 
16. Com efeito, propõe-se conhecer da presente representação para no mérito julgá-la improcedente.
PROPOSTA DE ENCAMINHAMENTO.
17. Ante todo o exposto, submetem-se os autos à consideração superior, propondo: 
17.1. conhecer da presente representação, com base nos arts. 235 e 237, inciso VI, do Regimento Interno do TCU, para, no mérito, considerá-la improcedente;
17.2. dar ciência a Furnas Centrais Elétricas S.A. do acórdão que vier a ser proferido, assim como do relatório e do voto que o fundamentarem; e
17.3. arquivar o presente processo, com base no art. 169, inciso V, do Regimento Interno-TCU.”
3.	Por pertinente, transcrevo o pronunciamento do diretor da 2ª Diretoria da SecexEstataisRJ, por meio do qual anuiu à instrução, “com pequenos ajustes de forma” (peça 48) :
“PRONUNCIAMENTO DA SUBUNIDADE
DO HISTÓRICO PROCESSUAL	
	Trata-se de Representação, formulada pela SecexEstataisRJ, para tratar de pagamentos supostamente indevidos, realizados por Furnas, em face de desligamentos de trabalhadores de empresas interpostas contratados pela estatal (terceirização de mão de obra) , ocorridos entre os anos de 2012 a 2016.
2.	A presente Representação tem origem em Relatório de Inspeção (peça 1, p. 1-31) , cujo objetivo foi o de sanear a instrução processual da prestação de contas ordinária de Furnas, relativa ao exercício de 2014 (TC Processo 026.360/2015-2) .
3.	Dentre as questões que nortearam aquele trabalho de fiscalização, e no que interessa ao presente processo, destaca-se a seguinte: Houve desligamentos incentivados de trabalhadores terceirizados com pagamentos indevidos por Furnas, em 2014, em face de tais desligamentos?
4.	Identificou-se, no que tange a este específico questionamento, o seguinte achado: indícios de existência de desligamentos incentivados de trabalhadores terceirizados, com pagamentos por Furnas em face de tais desligamentos, por meio de transações judiciais inadequadamente motivadas ou sem a devida autorização.
5.	Em reunião realizada com representantes de Furnas, esta Secretaria obteve notícia acera da existência na estatal de atos no bojo de programa de gestão de pessoas denominado ‘Prequinho’. Esse programa visava ao desligamento de trabalhadores contratados por empresa interposta, em decorrência de acordo homologado no Supremo Tribunal Federal, nos autos do Mandado de Segurança 27066/DF. Com efeito, o            MS 27066/DF se relaciona com a repercussão em Furnas dos efeitos do                          TC Processo 022.849/2006-0 e do TC-Processo 010.987/2004-8, relativos à terceirização indevida de mão de obra na Administração Pública Federal.
6.	Visando a verificar se houve desligamentos incentivados de trabalhadores terceirizados com pagamentos suportados indevidamente por Furnas em 2014, foram solicitados, por meio do Ofício de Requisição 1-357/2016 (peça 26 do TC-Processo 026.360/2015-2) , diversos documentos, os quais constam das peças 38-42 do mesmo referido processo.
7.	Após a análise da documentação, concluiu-se que não há evidências de que houve, no ano de 2014, pagamentos imotivados por Furnas em face de desligamentos incentivados de trabalhadores terceirizados. A documentação colhida, contudo, apontou para a realização de transações envolvendo vultosos pagamentos de verbas por Furnas, não ficando claros os motivos determinantes desses pagamentos ou as pessoas responsáveis pelas autorizações dos mesmos. Por tal razão, foi proposta a investigação dos fatos em processo apartado dos autos das contas de Furnas do exercício 2014, mediante representação da unidade técnica, materializada no presente processo. (Grifei) 
8.	Já em sede deste processo de representação e, ao analisar-se os documentos acostados aos autos (peças 3-10) , verificou-se que não havia qualquer metodologia de cálculo que embasasse os valores expressos nas planilhas encaminhadas por Furnas, tampouco os responsáveis pela apuração de tais montantes. Entendeu-se, portanto, que a presente representação não se encontrava em condições de ser instruída em virtude da falta de informações, razão pela qual efetuou-se nova diligência a Furnas, solicitando o envio de documentação adicional que tivesse o condão de esclarecer os pontos que ainda careciam de elucidação.
9.	Em resposta, foram encaminhados os documentos anexados às peças 16-24, analisados pelo Sr. Auditor à peça precedente, cuja análise passa-se a destacar.
DA ANÁLISE EMPREENDIDA PELO SR. AUDITOR
10. Na instrução à peça precedente, o Sr. Auditor, responsável pela instrução do feito, consignou a seguinte proposta de encaminhamento:
a) conhecer da presente representação, com base nos arts. 235 e 237, inciso VI, do Regimento Interno do TCU, para, no mérito, considerá-la improcedente; 
b) dar ciência a Furnas Centrais Elétricas S.A. do acórdão que vier a ser proferido, assim como do relatório e do voto que o fundamentarem; e
c) arquivar o presente processo, com base no art. 169, inciso V, do Regimento Interno TCU.
11. Os seguintes parágrafos da instrução do Sr. Auditor resumem o seu entendimento sobre o porquê se deva considerar improcedente esta Representação:
14. Verifica-se que, em resposta à diligência em tela, foi encaminhado o documento denominado ‘Manual de Implementação dos Acordos dos Terceirizados’, que contém a metodologia de cálculo que embasou os pagamentos ora em análise (peça 16, p. 2-13 e p. 111-114) . O processo que embasou os referidos pagamentos, bem como a relação dos trabalhadores terceirizados que foram beneficiados com o programa ‘Prequinho’ foram relacionados no documento acostado à peça 24, p. 1-7. Foram acostadas à peça 17, p. 1-150, as guias de depósito dos pagamentos efetuados. Os acordos judiciais celebrados foram acostados à peça 16, p. 14-157. Os relatórios de provisão com o cálculo dos valores das indenizações pagas para cada beneficiado, acompanhados dos Termos de Adesão e Quitação, constam das peças 18-23. Por fim, foi informado o nome do responsável pela implementação do ‘Prequinho’ à peça 17, p. 1. 
15. Diante das informações apresentadas, constata-se que os motivos que levaram à autuação da presente representação e subsequente realização da diligência não subsistem mais, na medida em que constam dos autos a metodologia de cálculo que embasou os valores expressos nas planilhas encaminhadas e o nome do responsável pela apuração de tais montantes.
12. Na qualidade de Diretor da 2ª Diretoria Técnica da SecexEstataisRJ, cabe-me, por força legal e regimental, emitir pronunciamento acerca do juízo firmado pelo Sr. Auditor, o que ora passo a fazer.      
13. Desta forma, manifesto, de plano, com pequenos ajustes de forma que proporei ao final deste despacho, minha concordância com a proposta de encaminhamento lançada pelo Sr. Auditor, sem prejuízo de tecer breves comentários a seguir, os quais, inclusive, corroboram o juízo pela improcedência da Representação.
DA REQUISIÇÃO E ANÁLISE DE DOCUMENTOS E INFORMAÇÕES ADICIONAIS 
  
14. Ao término da leitura da instrução do Sr. Auditor, constante da peça precedente, bem como após compulsar os autos, entendi ser conveniente, antes de despachar o feito, elucidar algumas questões ainda não suficientemente claras nos autos.
15. Com efeito, detectei a ausência, na documentação encaminhada por Furnas em atenção à diligência constante da peça 14, de dados relativos a alguns ex-empregados terceirizados, tais como os seguintes: a) data de desligamento de Furnas; b) valor efetivamente pago a título de indenização; c) telas do Sistema SisCalc, contendo os cálculos detalhados das indenizações; d) recibos de depósitos judiciais.
16. A dúvida então reinante dizia respeito ao fato de que havia aparente incongruência entre alguns valores calculados pelo Sistema SisCalc, os valores encaminhados ao Tribunal por Furnas em planilha e os valores constantes de guias judiciais, efetivamente pagos aos trabalhadores. Ou seja, em alguns casos, estes valores não estavam convergindo.   
17. Assim sendo, promovi novamente diligência a Furnas (peça 26) , a fim de colmatar estas lacunas documentais, sendo certo que a estatal acostou aos autos a documentação constante das peças 27 a 39.
18. Ao analisar esta documentação, constatei nova suposta discrepância de valores entre a rubrica intitulada de ‘VALOR ORIGINAL’, constante da planilha em ‘excel’ encaminhada ao TCU na diligência anterior (peça 26) , e a rubrica intitulada de ‘VALOR FINAL’, constante das telas do Sistema SisCalc, também encaminhadas ao TCU, relativas a alguns ex-empregados terceirizados de Furnas. Tais rubricas dizem respeito aos valores pagos aos ex-trabalhadores, a título de verbas trabalhistas.
19. Posto isso, mais uma vez diligenciei a Furnas (peça 40) , solicitando esclarecimentos quanto ao ponto, cuja resposta se encontra às peças 41-47. No ofício que encaminha documentação comprobatória da resposta solicitada (peça 41) , Furnas tece o seguinte esclarecimento:
 (...) informamos que com relação aos valores inicialmente disponibilizados aos empregados, os mesmos eram uma expectativa demonstrada através de simulador na intranet da Empresa, onde o próprio colaborador obtinha um valor aproximado de seu incentivo. Assim, caso aderisse ao Plano de Incentivo, o valor inicialmente apresentado sofria as devidas atualizações para que fosse posteriormente homologado em Juízo, o que demonstra a diferença entre ‘valor original’ e "valor final.
20. Mais adiante (peça 42) , constam os seguintes esclarecimentos adicionais:
Furnas disponibilizou na intranet um simulador (SISCALC) onde o contratado poderia utilizar para consultar o valor aproximado da indenização, corrigido até fev/2012. Os valores eram atualizados (conforme o Item IV.III do Manual de Implementação dos Acordos dos Terceirizados) e corrigidos (quando necessário) no momento do envio das informações para o Jurídico através de correspondência contendo a memória de cálculo. A discrepância de valores se justifica pela correção dos valores, conforme o Manual de Implementação dos Acordos dos Terceirizados, Itens ‘IV.I- Adesão ao Acordo Individual’ e ‘IV.III- Pagamento de Acordo Individual’.  
21. De fato, vejamos, exemplificativamente, a situação do Sr. Carlos Alberto Dias Rodrigues, um dos casos em que o valor pago ao ex-terceirizado, aparentemente, segundo os documentos então constantes dos autos, discrepava do valor calculado pelo sistema instituído por Furnas.
22. À peça 45, p. 3, consta tabela da qual é possível extrair as seguintes informações sobre a situação funcional do aludido trabalhador:
	Valor original calculado pelo sistema em fev/2012
	R$ 171.802,40

	Valor atualizado até fev/2013 e homologado judicialmente
	R$ 195.920,40

	Data do desligamento do trabalhador
	31/7/2013

	Valor atualizado até a data do desligamento
	R$ 205.956,92

	Diferença a ser paga
	R$ 10.036,52

23. Portanto, nota-se que a diferença entre o valor pago ao final ao trabalhador e o valor inicialmente calculado pelo sistema, justifica-se pelos seguintes motivos: a) lapso de tempo decorrido entre o cálculo efetuado pelo sistema e a homologação judicial; b) lapso de tempo decorrido entre a homologação judicial e o efetivo desligamento do trabalhador. Ambos os eventos fizeram incidir correção monetária sobre o valor inicialmente calculado, majorando-o ao final.
24. Com efeito, a mesma lógica e sistemática foi seguida para os demais ex-terceirizados, constantes do rol de diligência à peça 40, sobre os quais, inicialmente, pairavam dúvidas sobre a correção dos pagamentos efetuados, elididas agora com as informações e documentação encaminhados por Furnas.
CONCLUSÃO
25. Portanto, em arremate, reitero minha concordância com a proposta de encaminhamento formulada pelo Sr. Auditor, com pequenos ajustes de forma, constantes da proposta de encaminhamento a seguir, no sentido de conhecer da presente Representação e, no mérito, julgá-la improcedente, haja vista que, em análise à documentação constante dos autos, não foram detectados pagamentos irregulares aos ex-empregados terceirizados de Furnas, realizados por aquela estatal. 
DA PROPOSTA DE ENCAMINHAMENTO
26. Diante do exposto, propõe-se o envio dos autos ao Gabinete do Exmo. Sr. Ministro Relator Raimundo Carreiro, com a seguinte proposta de encaminhamento:
a) conhecer da presente representação, com base nos arts. 235 e 237, inciso VI, do Regimento Interno do TCU, para, no mérito, julgá-la improcedente; 
b) dar ciência a Furnas Centrais Elétricas S.A. da decisão que vier a ser proferida; e
c) arquivar o presente processo, com base no art. 169, inciso V, do Regimento Interno TCU.”
4.	O Ministério Público junto ao Tribunal de Contas da União – MP/TCU, em parecer da lavra do Subprocurador-Geral Lucas Rocha Furtado, peça 52, manifestou-se de acordo com as propostas da unidade instrutiva, in verbis:
“Cuida-se de representação formulada pela SecexEstataisRJ visando analisar pagamentos supostamente indevidos, realizados por Furnas Centrais Elétricas S.A., em face de desligamentos de trabalhadores de empresas interpostas contratadas pela estatal nos anos de 2012 a 2016.
A presente representação foi instaurada com base em achado identificado no Relatório de Inspeção acostado à peça 1, p. 1-31. O objetivo daquela inspeção era sanear instrução processual da prestação de contas de Furnas do exercício de 2014. Na inspeção realizada foram identificados dois achados, entre eles o de ‘indícios de existência de desligamentos incentivados de trabalhadores terceirizados, com pagamentos por Furnas em face de tais desligamentos por meio de transações judiciais inadequadamente motivadas ou sem a devida motivação’. Os desligamentos ocorreram por meio do programa de gestão de pessoas denominado ‘Prequinho’ o qual objetivava desligamentos de trabalhadores contratados por empresa interposta da estatal, em decorrência de acordo judicial homologado no STF nos autos do MS 27066/DF (peça 1, p.27-29) .
Após análise realizada pela unidade técnica no relatório de inspeção, concluiu-se que não existiam evidências de que houve, no ano de 2014, pagamentos imotivados por Furnas em face de desligamentos incentivados de trabalhadores terceirizados. Porém, a unidade técnica apontou que existiam transações envolvendo vultosos pagamentos de verbas por Furnas sem restar claro os motivos determinantes desses pagamentos, tampouco as pessoas responsáveis pelas autorizações desses pagamentos.  Sendo assim, foi encaminhado à Furnas o ofício de peça 14 requisitando dados acerca da metodologia de cálculo do programa de desligamento incentivado ‘Prequinho’, os processos administrativos que subsidiaram os desligamentos, relação dos responsáveis pelos montantes pagos aos empregados desligados, dentre outras informações.
Em resposta à diligência, Furnas encaminhou o ‘Manual de Implementação dos Acordos Terceirizados’ que contém a metodologia de cálculo que embasou os pagamentos, a relação dos trabalhadores terceirizados que se beneficiaram com o programa ‘Prequinho’, os guias de depósito dos pagamentos efetuados, os acordos judiciais, os relatórios de provisão com os cálculos dos valores das indenizações pagas para cada beneficiado acompanhados dos Termos de Adesão e Quitação e o nome do responsável que implementou esse programa de desligamento incentivado (peças 27-47) .
Sendo assim, considerando todas as informações apresentadas, o auditor instrutor entendeu que não subsistiam os motivos que levaram à autuação da presente representação e, desse modo, propôs conhecer da representação para no mérito considerá-la improcedente (peça 48) . O diretor da unidade técnica, com pequenos ajustes de forma, acompanhou o entendimento apresentado e ratificou essa proposta ao ressaltar que os montantes pagos aos trabalhadores desligados seguiram a metodologia do Manual de Implementação dos Acordos Terceirizados  de Furnas e que eventuais diferenças poderiam ser justificadas pelas atualizações monetárias advindas do lapso de tempo decorrido entre o cálculo efetuado pelo sistema e a homologação judicial, bem como pelo lapso de tempo decorrido entre a  homologação judicial e o desligamento do trabalhador (peça 49) .
Ante exposto, considerando que os motivos que ensejaram a presente representação foram saneados, manifesto-me de acordo com a proposta de encaminhamento à peça 49, no sentido de conhecer da presente representação para, no mérito, considerá-la improcedente.”
5.	É o relatório.

Subprocurador-Geral Lucas Rocha Furtado.

REPRESENTAÇÃO. FURNAS. PAGAMENTOS A TRABALHADORES DE EMPRESAS INTERPOSTAS. PROGRAMA PREQUINHO. ATOS MOTIVADOS. IMPROCEDÊNCIA. ARQUIVAMENTO.

REPRESENTAÇÃO (REPR)

Secretaria de Controle Externo da Administração Indireta no Rio de Janeiro (SecexEstat).

Registro, inicialmente, que relato o presente processo por força do art. 152 do Regimento Interno do Tribunal de Contas da União – RI/TCU.	
Conforme assentado no relatório precedente, trata-se de representação autuada pela Secretaria de Controle Externo da Administração Indireta no Estado do Rio de Janeiro – SecexEstataisRJ, em razão de pagamentos supostamente indevidos que teriam sido realizados por Furnas Centrais Elétricas S.A. a trabalhadores de empresas interpostas (terceirização) durante o período de 2012 a 2016, constatadas em Relatório de Inspeção produzido pela unidade no bojo do TC Processo 026.360/2015-2 (Fiscalis 357/2016) .
Referido TC Processo 026.360/2015-2, relatado pelo Ministro Vital do Rêgo, versa sobre a prestação de contas ordinária de Furnas, referente ao exercício de 2014 e encontra-se sobrestado até que sejam concluídas apurações em trâmite no âmbito de outros dois processos (TC Processo 021.932/2014-0 e               TC Processo 003.942/2015-5) .
Nos autos daquele TC Processo 026.360/2015-2, foi produzido o Relatório de Inspeção Fiscalis 357/2016 (peça 1) , ocasião em que se buscou responder ao seguinte questionamento: “Questão 3: Houve desligamentos incentivados de trabalhadores terceirizados com pagamentos indevidos por Furnas, em 2014, em face de tais desligamentos?”.
Quanto ao referido questionamento que norteou a inspeção, a unidade explicou que “não foram identificadas evidências de que houve, no ano de 2014, pagamentos irregulares por Furnas em face de desligamentos incentivados de trabalhadores terceirizados. A documentação colhida, contudo, aponta para a realização de transações envolvendo pagamentos vultosos a trabalhadores de empresas interpostas, havendo motivos que sugerem a investigação dos fatos em processo apartado” (peça 48, p. 2) .
É este, portanto, o objeto da presente representação: apurar se houve, por parte de Furnas, pagamentos a trabalhadores de empresas interpostas durante o período de 2012 a 2016, sem motivação bastante e sem indicação dos responsáveis pelas autorizações dos pagamentos.
A SecexEstataisRJ, após devido exame técnico dos autos e em pronunciamentos uniformes, propôs seja conhecida a representação e, no mérito, considerada improcedente, no que foi acompanhada pelo Ministério Público de Contas. 
Razão assiste à unidade instrutiva e ao Parquet especializado. Vejamos.
A representação ora apreciada preenche os requisitos constantes dos arts. 235 e 237, inciso VI, do RI/TCU, motivo pelo qual deve ser conhecida.
Quanto ao mérito, deve a representação ser considerada improcedente, porquanto a unidade jurisdicionada (Furnas) logrou evidenciar os motivos determinantes que embasaram os pagamentos em questão bem como os respectivos responsáveis.
Os pagamentos realizados por Furnas sobre os quais repousa a controvérsia são os descritos no item 45 do Relatório de Fiscalização Fiscalis 357/2016 (peça 1) , que ocorreram no bojo do Plano de Readequações do Quadro de Pessoal – Prequinho, programa este que visava ao desligamento dos funcionários contratados por empresa interposta em decorrência de acordo homologado no Supremo Tribunal Federal (Mandado de Segurança 27066/DF, relator Ministro Luiz Fux) , in verbis:
“45. Às peças 46 e 47 [do TC Processo 026.360/2015-2] constam duas planilhas, denominadas PREQ 1 TOTAL e PREQ 2 TOTAL. Na primeira há lista contendo os nomes de 154 pessoas, presumivelmente trabalhadores de empresas interpostas contratadas por Furnas desligados nos anos de 2012 e 2013. A lista sugere que cada uma dessas pessoas tenha recebido valores de Furnas, os quais somados alcançam R$ 18.246.667,24 (peça 46, p. 3,                               [TC Processo 026.360/2015-2]) . A segunda planilha apresenta os nomes de outras 119 pessoas, presumivelmente trabalhadores de duas empresas interpostas contratadas por Furnas (Bauruense e Nova Rio) , a serem desligados nos anos de 2014 a 2018. Da planilha consta que 116 pessoas receberam de Furnas valores em 4/12/2015 que, somados, alcançam R$ 12.874.127,16. Consta, ainda, que outras três pessoas teriam se beneficiado com um total de R$ 488.617,35 (data-base 9/12/2015) , não se fazendo menção, contudo, a realização de pagamentos nesses casos.” (Grifei)  
Cumprindo as diligências ordenadas, Furnas acostou aos autos as peças 16 a 24; 27 a 39; e 41 a 47, das quais se destacam os seguintes documentos:
Manual de Implementação dos Acordos Terceirizados de Furnas (peça 16, p. 2-3 e p. 111-114) : apresenta a metodologia de cálculo que embasou os pagamentos;
Processo administrativo em que tramitaram os pagamentos efetuados (peça 24, p. 1-7) : contém o número do processo (000.1166.53.2012.5.01.0015) , a relação nominal dos beneficiários, com CPF, datas de admissão e desligamento, valores pagos e nomes das empresas terceirizadas às quais estavam vinculados;
Guias de Depósito dos Pagamentos Efetuados (peça 17, p. 1-150) : contém os “recibos de depósitos judiciais realizados no bojo da ação judicial referente ao denominado ‘Prequinho’”, com os respectivos nomes dos beneficiários dos acordos judiciais;
Acordos Judiciais celebrados e homologados no bojo do MS 27.066, relator Ministro Luiz Fux (peça 16, p. 14-157) ;
Termos de Adesão e Quitação (peças 18-23) ; e
Nome do Responsável pela implementação do programa “Prequinho” (peça 17, p. 1) :        Sr. Carlos Roberto Ramos Borba, Matrícula 14.594, CPF 611.623.887-49.
À luz, portanto, dos elementos carreados aos autos, verifico que não mais persistem as razões que lastrearam o processamento da presente representação, visto que as diligências efetuadas pela unidade instrutiva foram suficientes para evidenciar os elementos que motivaram os pagamentos efetuados por Furnas aos funcionários terceirizados, indicando-se os respectivos beneficiários, rubricas e responsáveis pelas operações. 
Posto isso, segue-se que a representação deve ser considerada improcedente.
Ante o exposto, acolho a proposta da unidade instrutiva, à qual anuiu o Ministério Público junto ao TCU, e voto no sentido de que seja adotado o Acórdão que ora submeto a este Colegiado.
TCU, Sala das Sessões Ministro Luciano Brandão Alves de Souza, em 6 de agosto de 2019.
RAIMUNDO CARREIRO 
Relator